ACORDAO-COMPLETO-2437008

ACÓRDÃO 8163/2021 ATA 16/2021 - PRIMEIRA CÂMARA

VISTOS, relatados e discutidos estes autos de concessão de aposentadoria pelo Senado Federal.
ACORDAM os ministros do Tribunal de Contas da União, reunidos em sessão da 1ª Câmara, diante das razões expostas pelo relator, em:
9.1. considerar ilegal o ato de aposentadoria de Robson Aurélio Neri (30734703-04-2015-000266-9, peça 8) , recusando-lhe o registro, nos termos do § 1º do art. 260 do RI/TCU; 
9.2. dispensar a devolução dos valores indevidamente recebidos, presumidamente, de boa-fé pelo interessado, nos termos da Súmula 106 deste Tribunal; 
9.3. determinar ao Senado Federal que:
9.3.1. suspenda, no prazo de 15 (quinze) dias, todo e qualquer pagamento concernente ao ato impugnado, suprimindo a vantagem denominada "opção", adequando a parcela referente à incorporação de quintos do interessado ao Acórdão 2602/2013-TCU-Plenário e ao modulado pelo STF no âmbito do RE 638.115, e comunique a este  Tribunal as providências adotadas, nos termos dos arts. 262, caput, do RI/TCU, e 8º, caput, da Resolução TCU 206/2007;
9.3.2. esclareça ao Sr. Robson Aurélio Neri que deve retornar à atividade, em virtude de a averbação e contagem ponderada do tempo de serviço prestado em condições insalubres não ter atendido ao disposto nos Acórdão 2008/2006-TCU-Plenáriolenário deste Tribunal, de modo que  não foram implementados os requisitos da aposentadoria;
9.3.3. dê ciência do inteiro teor desta deliberação ao interessado, alertando-o de que o efeito suspensivo proveniente da interposição de eventuais recursos perante o Tribunal não o exime da devolução dos valores percebidos indevidamente após a respectiva notificação, caso esses não sejam providos, e encaminhe os comprovantes dessa notificação a esta Corte no prazo de até 30 (trinta) dias;
9.4. encerrar e arquivar os presentes autos.

Concessão de aposentadoria.

Primeira Câmara

Senado Federal.

3. Interessado: Robson Aurélio Neri (XXX.535.351-XX).

13.1. Ministros presentes: Walton Alencar Rodrigues (Presidente), Benjamin Zymler e Jorge Oliveira.
13.2. Ministro-Substituto convocado: Augusto Sherman Cavalcanti.
13.3. Ministro-Substituto presente: Weder de Oliveira (Relator).

ACORDAO-COMPLETO-2485736

Acórdão de Relação 8860/2021 - Primeira Câmara

Acórdão de Relação

WEDER DE OLIVEIRA

Em exame, ato de concessão inicial de aposentadoria ao Sr. Robson Aurélio Neri, emitido pelo Senado Federal (SF) .
Reproduzo, com ajustes de forma, a instrução do auditor da Secretaria de Fiscalização de Integridade de Atos e Pagamentos de Pessoal e de Benefícios Sociais (Sefip) , (peça 10) , que recebeu anuência do diretor da unidade especializada (peça 11) , bem como manifestação de concordância pelo MP/TCU, representado pelo procurador Sérgio Ricardo Costa Caribé (peça 12) .
" (...) EXAME TÉCNICO  
3.	A aposentadoria se deu na modalidade voluntária, com proventos integrais, calculados com base na última remuneração do cargo em que se deu a aposentadoria, com fundamento no art. 3º da Emenda Constitucional 47/2005.
4.	Consta no ato a averbação e contagem ponderada de tempo de serviço prestado em condições insalubres.
5.	No que se refere a contagem ponderada de tempo prestado em condições insalubres, o entendimento deste Tribunal firmado no Acórdão 2008/2006-TCU-Plenário (Ministro-Relator Walton Alencar Rodrigues) é no sentido de ser possível a contagem de tempo de serviço para concessão de aposentadoria estatutária com o aproveitamento de tempo especial prestado sob condições insalubres, perigosas ou penosas. Assim, o servidor público que exerceu, como celetista, no serviço público, atividades insalubres, penosas ou perigosas, em período anterior à vigência da Lei 8.112/90, tem direito à contagem especial de tempo de serviço para efeito de aposentadoria. Portanto, a jurisprudência deste Tribunal somente ampara a contagem ponderada de tempo insalubre para fins de aposentadoria daqueles servidores que trabalharam nessas condições antes do advento da Lei 8.112/90, enquanto estiveram vinculados ao regime celetista.
6.	Além disso, no âmbito do Acórdão 911/2014-TCU-Plenário (Ministro-Relator Benjamin Zymler) , este Tribunal deixou assente que, mesmo observando os parâmetros do Acórdão 2008/2006-TCU-Plenário, a contagem especial de tempo prestado em condições insalubres para servidores ocupantes de cargos de natureza estritamente administrativa somente poderá ocorrer se estiver efetivamente demonstrada a existência de risco ou de agentes nocivos à saúde no local de trabalho, devidamente atestado por laudo pericial.
7.	Assim, nos termos da jurisprudência deste Tribunal, consubstanciada no Acórdão 911/2014-TCU-Plenário, a simples percepção do adicional de insalubridade ou periculosidade não gera direito à contagem de tempo de atividade especial prestada por servidores ex-celetistas anteriormente à vigência da Lei 8.112/1990. Portanto, segundo a jurisprudência deste Tribunal, fundamentar a averbação de tempo insalubre somente com base na Orientação Normativa/MPOG/SRH 7/2007 não gera direito ao servidor à contagem especial para fins de aposentadoria.
8.	Portanto, no que diz respeito à averbação de tempo insalubre do interessado, que ocupou cargo de natureza eminentemente administrativa, faz-se necessário a comprovação, por meio de laudo pericial, que o local de trabalho era insalubre.
9.	Solicitada a apresentar essa documentação por meio de diligência (peça 5) , a Unidade Jurisdicionada encaminhou os documentos acostados na peça 7.
10.	O Senado Federal se limitou a informar que a contagem ponderada do tempo insalubre foi oriunda de averbação de tempo de serviço prestado pelo interessado na Agência Brasileira de Inteligência, sem encaminhar qualquer laudo pericial que atestasse as condições insalubres do local de trabalho.
11.	Segundo certidão emitida pela Agência Brasileira de Inteligência (peça 7, p. 6/7) , o interessado ocupou naquele órgão o cargo de Engenheiro, sendo que consta a seguinte observação: "OBSERVAÇÃO: A presente Certidão foi emitida em conformidade com os Decretos n°s 72.771/1972 e 83,080/1984, utilizando-se o fator de conversão de 1.4 para homens e 1.2 para mulheres, no período regido pela Consolidação das Leis do Trabalho-CLT, decorrente de atividade insalubre, observada a redação dada pela orientação normativa n" 7/2007, oriunda da Secretaria de Recursos Humanos do Ministério do Planejamento, Orçamento e Gestão".
12.	Já foi dito no parágrafo 7 acima que fundamentar a averbação de tempo insalubre somente com base na Orientação Normativa/MPOG/SRH 7/2007 não gera direito ao servidor à contagem especial para fins de aposentadoria. 
13.	Assim, por não haver laudos periciais que pudessem comprovar que o interessado exercia suas atribuições em locais insalubres, a contagem ponderada de tempo insalubre deve ser desconsiderada para fins de aposentadoria do interessado.
14.	Desconsiderando a contagem ponderada de tempo insalubre, resta ao interessado o tempo total de 35 anos, 10 meses e 27 dias, o que seria insuficiente para se aposentar, com base no fundamento utilizado. Portanto, o ato deve ser apreciado pela ilegalidade nesse aspecto.
15.	Considerando a vigência da aposentadoria (24/12/2015) , o interessado não conseguiria implementar qualquer fundamento legal vigente, restando seu retorno à atividade.
16.	Em relação à estrutura de proventos, detectou-se a concessão da vantagem de opção que trata o art. 2º da Lei 8.911/1994 e a vantagem de quintos/décimos, transformada em Vantagem Pessoal Nominalmente Identificada - VPNI, pelo artigo 62-A da Lei 8.112/1990 que merecem atenção especial.
Incorporação de opção de função.
17.	A possibilidade de carrear para a aposentadoria as vantagens da comissão ou função gratificada adveio com a Lei 1.711/1952, que assim estabelecia em seu art. 180:
"Art. 180. O funcionário que contar mais de 35 anos de serviço público será aposentado:
a) com as vantagens da comissão ou função gratificada em cujo exercício se achar, desde que o exercício abranja, sem interrupção, os cinco anos anteriores;
b) com idênticas vantagens, desde que o exercício do cargo em comissão ou da função gratificada tenha compreendido um período de dez anos, consecutivos ou não, mesmo que, ao aposentar-se, o funcionário já esteja fora daquele exercício". 
18.	Tal previsão também estava no art. 193 da Lei 8.112/1990:
"Art. 193. O servidor que tiver exercido função de direção, chefia, assessoramento, assistência ou cargo em comissão, por período de 5 (cinco) anos consecutivos, ou 10 (dez) anos interpolados, poderá aposentar-se com a gratificação da função ou remuneração do cargo em comissão, de maior valor, desde que exercido por um período mínimo de 2 (dois) anos. 
§ 1° Quando o exercício da função ou cargo em comissão de maior valor não corresponder ao período de 2 (dois) anos, será incorporada a gratificação ou remuneração da função ou cargo em comissão imediatamente inferior dentre os exercidos. 
§ 2° A aplicação do disposto neste artigo exclui as vantagens previstas no art. 192, bem como a incorporação de que trata o art. 62, ressalvado o direito de opção".
19.	Esse regramento vigorou até o dia 18 de janeiro de 1995, quando foi editado a Medida Provisória 831 que, depois de diversas reedições, foi convertida na Lei 9.527/1997.
20.	A Lei 9.624/1998 também tratou de disciplinar a data limite para a concessão da vantagem do art. 193 da Lei 8.112/1990:
"Art. 7º É assegurado o direito à vantagem de que trata a art. 193 da Lei nº 8.112, de 1990, aos servidores que, até 19 de janeiro de 1995, tenham completado todos os requisitos para obtenção de aposentadoria dentro das normas até então vigentes.
Parágrafo único. A aplicação do disposto no caput exclui a incorporação a que se referia o art. 62 e as vantagens previstas no art. 192 da Lei nº 8.112, de 1990".
21.	Já a possibilidade de carrear para a aposentadoria a vantagem de "opção" adveio com a edição da Lei 8.911/1994, que assim estabelecia:
"Art. 2º É facultado ao servidor investido em cargo em comissão ou função de direção, chefia e assessoramento, previstos nesta Lei, optar pela remuneração correspondente ao vencimento de seu cargo efetivo, acrescido de cinqüenta e cinco por cento do vencimento fixado para o cargo em comissão, ou das funções de direção, chefia e assessoramento e da gratificação de atividade pelo desempenho de função, e mais a representação mensal.
Parágrafo único. O servidor investido em função gratificada (FG) ou de representação (GR) , ou assemelhadas, constantes do Anexo desta Lei, perceberá o valor do vencimento do cargo efetivo, acrescido da remuneração da função para a qual foi designado.
...........
Art. 11. A vantagem de que trata esta Lei integra os proventos de aposentadoria e pensões.
22.	Assim, ao analisar o tema, no âmbito do Acórdão 2076/2005-TCU-Plenário (Ministro-Revisor Valmir Campelo) , este Tribunal fixou entendimento de que seria assegurado na aposentadoria a vantagem decorrente da opção, prevista no art. 2º da Lei nº 8.911/94, aos servidores que, até a data de 18 de janeiro de 1995, tenham satisfeito os pressupostos temporais estabelecidos no art. 193 da Lei 8.112/90, ainda que sem os requisitos para aposentação em qualquer modalidade.
23.	Tal Acórdão foi proferido em sede de Embargos de Declaração opostos ao Acórdão 589/2005-TCU-Plenário (Ministro-Relator Augusto Sherman) que, por sua vez, foi oriundo de Recurso de Reexame contra a Decisão 844/2001 - Plenário (Ministro-Relator Walton Alencar Rodrigues) . 
24.	Ao proferir tal entendimento no Acórdão 2.076/2005, este Tribunal baseou-se no conteúdo das Leis 8.112/1990, 8.911/1994 e 9.624/1998.
25.	Todavia, após a publicação da Emenda Constitucional 20/1998, que inseriu o parágrafo segundo no art. 40 da Constituição Federal, tal entendimento deixou de produzir efeitos:
"Art. 40 - Aos servidores titulares de cargos efetivos da União, dos Estados, do Distrito Federal e dos Municípios, incluídas suas autarquias e fundações, é assegurado regime de previdência de caráter contributivo, observados critérios que preservem o equilíbrio financeiro e atuarial e o disposto neste artigo. (Redação dada pela Emenda Constitucional nº 20, de 15/12/98) 
....................
§ 2º Os proventos de aposentadoria e as pensões, por ocasião de sua concessão, não poderão exceder a remuneração do respectivo servidor, no cargo efetivo em que se deu a aposentadoria ou que serviu de referência para a concessão da pensão".  (Redação dada pela Emenda Constitucional nº 20, de 1998) 
26.	Isso porque, a partir desse comando constitucional, foi estabelecido um limitador a ser observado por ocasião da concessão de aposentadorias e pensões por morte, qual seja, a remuneração do servidor no cargo efetivo. Assim, nenhum servidor poderá, por ocasião de sua aposentadoria, ter proventos superiores que a remuneração do seu cargo efetivo na atividade.
27.	Portanto, o alcance do entendimento exposto no Acórdão 2076/2005-TCU-Plenário se limita até o dia 16/12/1998, haja vista que, a incorporação da vantagem de opção aos proventos de aposentadoria ou pensões acarreta descumprimento do art. 40, § 2º, da Constituição Federal, com redação dada pela Emenda Constitucional 20/1998.
28.	Sobre o tema (art. 40, § 2º, da Constituição Federal) , segue abaixo decisão do Supremo Tribunal Federal no âmbito do Agravo Regimental 721.354/MG, cuja relatora foi a Ministra Ellen Gracie:
"Revisão de pensão por morte. Cumulação: previdenciária e acidentária. (...) O quantum da pensão por morte, nos termos do art. 40, § 2º, § 7º e § 8º, não pode extrapolar a totalidade dos vencimentos da remuneração do servidor à época do seu falecimento".
[AI 721.354 AgR, rel. min. Ellen Gracie, j. 14-12-2010, 2ª T, DJE de 9-2-2011.]
29.	Percebe-se que o comando do art. 40, § 2º, da Constituição Federal, com redação dada pela Emenda Constitucional 20/1998, foi editado exatamente para dar efetividade ao sistema contributivo e solidário da Previdência Social, haja vista que o servidor jamais poderia efetivar contribuição social de valor que não seria incorporado aos proventos de inatividade.
30.	A incorporação aos proventos de aposentadoria ou pensão de qualquer vantagem (no caso concreto a vantagem de opção) , sem a respectiva contribuição previdenciária na ativa, contraria os princípios da solidariedade, da contributividade e do equilíbrio financeiro e atuarial, todos insculpidos no caput do art. 40 da Constituição Federal.
31.	Em virtude da instituição do princípio do equilíbrio financeiro e atuarial, uma nova fase da Previdência Social foi inaugurada, trazendo a necessidade de uma legislação que considere a necessidade de sustentabilidade financeira do sistema e que permita a concessão de benefícios com uma estreita relação com os valores contribuídos.
32.	O princípio do equilíbrio financeiro e atuarial, assim, se constitui como um princípio que busca o equilíbrio das contas da previdência social, sob o aspecto financeiro e atuarial, global e individual. É um princípio que busca garantir a manutenção do sistema previdenciário, fazendo com que os benefícios devidos por lei sejam satisfeitos no presente e no futuro. Utilizando, para isso, técnicas financeiras e atuariais que considerem fatores como a variação demográfica da população, volume de contribuições e de benefícios em manutenção, períodos de contribuição de manutenção de benefícios, além de diversos outros fatores que devam ser considerados para que haja esse equilíbrio.
33.	O princípio foi inserido no texto da Lei Maior como mandamento a ser perseguido pelo legislador ordinário ou interprete da norma e acompanhado de perto pelo organizador da Previdência Social. Não se trata de abstração especulativa ou construção doutrinária; é comando dispositivo invocável quando das medidas que atentem contra sua determinação. Se ignorado pelo administrador ou legislador ordinário, vale dizer, pelo aplicador da regra previdenciária, a providência tomada reveste-se da classificação jurídica de inconstitucionalidade, sobrevindo os consectários inerentes.
34.	A respeito do tema, segue abaixo entendimentos do Supremo Tribunal Federal (STF) sobre o tema:
"O princípio da solidariedade se presta a universalizar o âmbito de potenciais contribuintes, mitigando a referibilidade que é própria das contribuições. Não se presta o referido postulado a legitimar distorções na base de cálculo das contribuições, as quais, no intuito desmedido de arrecadar, acarretam o desvirtuamento da natureza retributiva que deve marcar os regimes de previdência".
[ARE 669.573 AgR, rel. min. Roberto Barroso, j. 4-8-2015, 1ª T, DJE de 26-8-2015.]
"O sistema público de previdência social é fundamentado no princípio da solidariedade (art. 3º,  I, da CB/1988) , contribuindo os ativos para financiar os benefícios pagos aos inativos. Se todos, inclusive inativos e pensionistas, estão sujeitos ao pagamento das contribuições, bem como aos aumentos de suas alíquotas, seria flagrante a afronta ao princípio da isonomia se o legislador distinguisse, entre os beneficiários, alguns mais e outros menos privilegiados, eis que todos contribuem, conforme as mesmas regras, para financiar o sistema. Se as alterações na legislação sobre custeio atingem a todos, indiscriminadamente, já que as contribuições previdenciárias têm natureza tributária, não há que se estabelecer discriminação entre os beneficiários, sob pena de violação do princípio constitucional da isonomia".
[RE 450.855 AgR, rel. min. Eros Grau, j. 23-8-2005, 1ª T, DJ de 9-12-2005.]
"Impossibilidade da incidência de contribuição previdenciária sobre o terço constitucional de férias. A jurisprudência do STF firmou-se no sentido de que somente as parcelas que podem ser incorporadas à remuneração do servidor para fins de aposentadoria podem sofrer a incidência da contribuição previdenciária".
[AI 710.361 AgR, rel. min. Cármen Lúcia, j. 7-4-2009, 1ª T, DJE de 8-5-2009.]
= AI 712.880 AgR, rel. min. Ricardo Lewandowski, j. 26-5-2009, 1ª T, DJE de 11-9-2009
Decisão: O Tribunal, por maioria, apreciando o tema 163 da repercussão geral, deu parcial provimento ao recurso extraordinário para determinar a restituição das parcelas não prescritas, nos termos do voto do Relator, vencidos os Ministros Teori Zavascki, Dias Toffoli (Presidente) , Marco Aurélio e Gilmar Mendes. Em seguida, por maioria, fixou-se a seguinte tese: "Não incide contribuição previdenciária sobre verba não incorporável aos proventos de aposentadoria do servidor público, tais como 'terço de férias', 'serviços extraordinários', 'adicional noturno' e 'adicional de insalubridade'", vencido o Ministro Marco Aurélio. Não votou o Ministro Alexandre de Moraes, sucessor do Ministro Teori Zavascki. Ausente, justificadamente, o Ministro Celso de Mello. Plenário, 11.10.2018.
RE 593.068/SC (Min. Relator Roberto Barroso) 
35.	Percebe-se que é entendimento pacífico do STF de que somente as parcelas que podem ser incorporadas à remuneração do servidor para fins de aposentadoria podem sofrer a incidência da contribuição previdenciária.
36.	Com base nessa jurisprudência do STF, esta Unidade Técnica entende que a recíproca também é verdadeira, ou seja, somente as parcelas que sofrem a incidência da contribuição previdenciária na atividade podem ser incorporadas à remuneração do servidor para fins de aposentadoria e pensões.
37.	Esta Corte de Contas já se pronunciou sobre essa matéria. O item 9.2.1. do Acórdão 1286/2008-TCU-Plenário, relator: Ministro Marcos Bemquerer, esclarece que:
"9.2.1. no regime contributivo previdenciário constitucional é vedado ao servidor público carrear para os proventos da aposentadoria ou para a pensão por ele instituída parcela da remuneração sobre a qual não incidiu desconto previdenciário";
38.	Além disso, entende-se que está claro no voto do Ministro Benjamin Zymler, proferido no Acórdão 2000/2017-TCU-Plenário, de que é necessária a contribuição previdenciária, na ativa, de qualquer parcela que seja incorporável aos proventos de aposentadorias e pensões.
39.	Assim, entende-se que não se alinha ao atual comando constitucional a incorporação aos proventos de aposentadorias e pensões de determinada parcela que não haja incidência de contribuição previdenciária na ativa, como é o caso da vantagem de "opção" aqui tratada que sequer é paga aos servidores em atividade.
40.	Corroborando com o comando constitucional, no âmbito do Acórdão 1599/2019-TCU-Plenário (Ministro-Relator Benjamin Zymler) , este Tribunal fixou entendimento de que era "vedado o pagamento das vantagens oriundas do art. 193 da Lei 8.112/1990, inclusive o pagamento parcial da remuneração do cargo em comissão ("opção") , aos servidores que implementaram os requisitos de aposentadoria após 16/12/1998, data de publicação da Emenda Constitucional 20, que limitou o valor dos proventos à remuneração do cargo efetivo no qual se deu a aposentadoria".
41.	Diante disso, por se tratar de vantagem que proporciona um acréscimo aos proventos de aposentadoria em relação à última remuneração, assim como pela falta de incidência de contribuição previdenciária na atividade, é indevida a incorporação da vantagem que trata o art. 193 da Lei 8.112/1990, inclusive o pagamento parcial da função comissionada ("opção") aos servidores que implementaram os requisitos de aposentadoria após 16/12/1998, em face do disposto no art. 40, caput e § 2º, da Constituição Federal, com redação dada pela Emenda Constitucional 20/1998.
Incorporação de quintos/décimos de função.
42.	A possibilidade de incorporação da vantagem denominada "quintos" foi instituída com a Lei 6.732/1979.
43.	Segundo o art. 2º dessa lei, o servidor no exercício de cargo em comissão ou função de confiança poderia incorporar, a partir do sexto ano, 1/5 (um quinto) das vantagens correspondentes, a cada ano completo de exercício, até o limite de 5/5 (cinco quintos) ; isto é, até completar o décimo ano.
44.	Objetivava-se evitar o decesso remuneratório do servidor ocupante de cargo ou função de confiança que viesse a ser dispensado em momento futuro e que não fosse passar imediatamente à inatividade.
45.	Uma vez que, até dezembro de 1979, os servidores em atividade que tivessem preenchido os requisitos temporais do artigo 180 da Lei 1.711/1952 só poderiam contar com tal benefício quando se aposentassem.
46.	Assim, se deixavam um cargo de confiança, após longos anos de exercício, e permaneciam em atividade, regressavam à situação de origem, com a remuneração do cargo efetivo e nada mais.
47.	Com o advento da Lei 8.112/1990, por meio do seu artigo 62, § 2º, introduziu novo disciplinamento ao assunto.
48.	A incorporação passou a se dar na proporção de 1/5 (um quinto) a cada ano de exercício da função, até o limite de cinco anos, sem a exigência do período de carência de cinco anos.
49.	Os critérios para incorporação dessa vantagem foram definidos mais claramente com a publicação da Lei 8.911/1994, que assim dispôs:
"Art. 3. Para efeito do disposto no § 2º do art. 62 da Lei nº 8.112, de 11 de dezembro de 1990, o servidor investido em função de direção, chefia e assessoramento, ou cargo em comissão, previsto nesta Lei, incorporará à sua remuneração a importância equivalente à fração de um quinto da gratificação do cargo ou função para o qual foi designado ou nomeado, a cada doze meses de efetivo exercício, até o limite de cinco quintos.
§ 1º Entende-se como gratificação a ser incorporada à remuneração do servidor a parcela referente à representação e a gratificação de atividade pelo desempenho de função, quando se tratar de cargo em comissão ou função de direção, chefia e assessoramento dos Grupos: Direção e Assessoramento Superiores - DAS e Cargo de Direção - CD.
§ 2º Quando se tratar de gratificação correspondente às funções de direção, chefia e assessoramento do Grupo - FG e GR, a parcela a ser incorporada incidirá sobre o total desta remuneração.
§ 3º Quando mais de um cargo em comissão ou função de direção, chefia e assessoramento houver sido exercidos no período de doze meses, a parcela a ser incorporada terá como base de cálculo a exercida por maior tempo.
§ 4º Ocorrendo o exercício de cargo em comissão ou de função de direção, chefia ou assessoramento de nível mais elevado, por período de doze meses, após a incorporação dos cinco quintos, poderá haver a atualização progressiva das parcelas já incorporadas, observado o disposto no parágrafo anterior". 
50.	Entretanto, essa vantagem foi extinta e restabelecida por diversas vezes, como demonstra o breve histórico abaixo apresentado.
51.	A Medida Provisória - MP 831/1995 extinguiu a vantagem dos quintos, tendo sido reeditada exaustivamente até a MP 1.160/1995, que a restabeleceu, porém sob a forma de décimos.
52.	Em 10/11/1997, foi editada a MP 1.595-14, que - convertida na Lei 9.527/1997 - extinguiu novamente a incorporação e a transformou em Vantagem Pessoal Nominalmente Identificada (VPNI) .
53.	Em 8/4/1998, a MP 1.160/1995 foi convertida na Lei 9.624/1998. Essa lei não revogou a Lei 9.527/1997, apenas limitou temporalmente a incorporação da referida vantagem entre 19/1/1995 até a data da sua publicação, do tempo residual de exercício de funções comissionadas não empregado até 10/11/1997.
54.	No entanto, essa vantagem sempre esteve cercada de controvérsia. Ainda, em 4/9/2001, foi editada a MP 2.225-45/2001, que acresceu à Lei 8.112/1990 o artigo 62-A, transformando os quintos/décimos em VPNI, com a seguinte redação:
"Art. 62-A. Fica transformada em Vantagem Pessoal Nominalmente Identificada - VPNI a incorporação da retribuição pelo exercício de função de direção, chefia ou assessoramento, cargo de provimento em comissão ou de Natureza Especial a que se referem os arts. 3º e 10 da Lei no 8.911, de 11 de julho de 1994, e o art. 3º da Lei no 9.624, de 2 de abril de 1998. Parágrafo único.  A VPNI de que trata o caput deste artigo somente estará sujeita às revisões gerais de remuneração dos servidores públicos federais".
55.	Com o advento desta Medida Provisória, surgiram entendimentos divergentes. Por um lado, achava-se que seria devida a incorporação de parcelas da vantagem até 8/4/1998 (data de publicação da Lei 9.624/1998) . Por outro, entendia-se que a MP 2.225-45/2001 havia estendido o direito à incorporação da vantagem até a data de sua publicação.
56.	No âmbito deste Tribunal, foi editado o Acórdão 2248/2005-TCU-Plenário (Ministro-Relator Lincoln Magalhães da Rocha) que fixou os seguintes critérios para incorporação de quintos e décimos:
" 9.2. alterar a redação do subitem 9.2 do Acórdão 931/2003-TCU-Plenário para: "firmar entendimento de que é devida a incorporação de parcelas de quintos, com fundamento no artigo 3º da MP 2.225-45/2001, observando-se os critérios contidos na redação original dos artigos 3º e 10 da Lei 8.911/94, no período compreendido entre 09/04/98 e 04/09/2001, data da edição da referida medida provisória, sendo a partir de então todas as parcelas incorporadas, inclusive a prevista no artigo 3º da Lei 9.624/98, transformadas em Vantagem Pessoal Nominalmente Identificada - VPNI, admitindo-se, ainda, o cômputo do tempo residual porventura existente em 10/11/1997, desde que não empregado em qualquer incorporação, para concessão da primeira ou de mais uma parcela de quintos na data específica em que for completado o interstício de doze meses, ficando, também, essa derradeira incorporação transformada em VPNI, nos termos do subitem 8.1.2 da Decisão 925/1999 - Plenário.
57.	Contrariando jurisprudência deste Tribunal, em 18/3/2015, o Supremo Tribunal Federal (STF) , ao apreciar o Recurso Extraordinário (RE) 638.115/Ceará (Ministro-Relator Gilmar Mendes) , que teve repercussão geral, fixou a seguinte tese: "Ofende o princípio da legalidade a decisão que concede a incorporação de quintos pelo exercício de função comissionada no período de 8/4/1998 a 4/9/2001, ante a carência de fundamento legal".
58.	Todavia, ao tomar essa decisão, o STF modulou os seus efeitos para dispensar a devolução dos valores recebidos indevidamente de boa-fé até a data do julgamento, cessada a ultra-atividade de incorporações em qualquer hipótese.
59.	Em razão dessa decisão do STF, o supramencionado Acórdão 2248/2005-TCU-Plenário teve sua inconstitucionalidade reconhecida pelo Supremo Tribunal Federal nos autos do Mandado de Segurança 25.763/DF.
60.	Assim, depois da decisão do Supremo Tribunal Federal no âmbito do RE 638.115/CE, este Tribunal adequou sua jurisprudência e adotou a tese defendida na Decisão 925/1999-Plenário (Ministro-Relator Walton Alencar) e Acórdão 731/2003-TCU-Plenário e 732/2003-Plenário (ambos de Relatoria do Ministro Guilherme Palmeira) , de que a incorporação ou atualização da vantagem de quintos, transformada em Vantagem Pessoal Nominalmente Identificada - VPNI pelo art. 62-A da Lei 8.112/1990, somente era devida até o dia 8/4/1998, conforme previsto no art. 3º da Lei 9.624/1998.
61.	Ademais, nos termos do Acórdão 5455/2018-TCU-Segunda Câmara (Ministro-Relator José Mucio Monteiro) , eventual tempo residual existente em 10/11/1997, não empregado para a concessão de quintos, pode ser utilizado para incorporação de apenas um décimo, nos termos do art. 5º da Lei 9.624/1998, com termo final, a qualquer tempo, na data em que o servidor completar o interstício de doze meses, de acordo com a sistemática definida na redação original do art. 3º da Lei 8.911/1994, com posterior transformação em VPNI.
62.	Em recente julgamento, no supramencionado RE 638.115/CE, cujo resultado final foi proclamado em 18/12/2019, o STF deu provimento a Embargos de Declaração, onde foi proferida a seguinte decisão:
"Inicialmente, o Tribunal, por maioria, resolvendo questão de ordem suscitada pelo Ministro Dias Toffoli (Presidente) , deliberou que, para a modulação dos efeitos de decisão em julgamento de recursos extraordinários repetitivos, com repercussão geral, nos quais não tenha havido declaração de inconstitucionalidade de ato normativo, é suficiente o quórum de maioria absoluta dos membros do Supremo Tribunal Federal, vencido o Ministro Marco Aurélio, que diverge quanto à formulação da questão de ordem e quanto ao seu mérito. Votaram na questão de ordem os Ministros Luiz Fux e Roberto Barroso. Na sequência, o Ministro Dias Toffoli (Presidente) proclamou o resultado do julgamento deste recurso, ocorrido na sessão virtual de 11.10.2019 a 17.10.2019: "O Tribunal, por maioria, acolheu parcialmente os embargos de declaração, com efeitos infringentes, para reconhecer indevida a cessação imediata do pagamento dos quintos quando fundado em decisão judicial transitada em julgado, vencida a Ministra Rosa Weber, que rejeitava os embargos. No ponto relativo ao recebimento dos quintos em virtude de decisões administrativas, o Tribunal, em razão de voto médio, rejeitou os embargos e, reconhecendo a ilegitimidade do pagamento dos quintos, modulou os efeitos da decisão de modo que aqueles que continuam recebendo até a presente data em razão de decisão administrativa tenham o pagamento mantido até sua absorção integral por quaisquer reajustes futuros concedidos aos servidores. Os Ministros Ricardo Lewandowski e Celso de Mello proviam os embargos de declaração e modulavam os efeitos da decisão em maior extensão. Ficaram vencidos, nesse ponto, os Ministros Marco Aurélio e Rosa Weber. Por fim, o Tribunal, por maioria, também modulou os efeitos da decisão de mérito do recurso, de modo a garantir que aqueles que continuam recebendo os quintos até a presente data por força de decisão judicial sem trânsito em julgado tenham o pagamento mantido até sua absorção integral por quaisquer reajustes futuros concedidos aos servidores, vencidos os Ministros Marco Aurélio e Rosa Weber. Tudo nos termos do voto do Relator. Afirmaram suspeição os Ministros Luiz Fux e Roberto Barroso". Ausente, justificadamente, nesta assentada, o Ministro Celso de Mello. Plenário, 18.12.2019".
63.	Em razão disso, mesmo afrontando a tese da repercussão geral, o STF permitiu a continuidade do pagamento dos quintos incorporados no período de 8/4/1998 a 4/9/2001. Todavia, no que diz respeito às parcelas amparadas com base em decisão judicial não transitada em julgado ou decisão administrativa, deverá ser promovida sua absorção por quaisquer reajustes futuros.
64.	Passa-se, a partir desse momento, à análise da estrutura de proventos:
64.1.	No que diz respeito à vantagem de quintos, a despeito de haver incorporações após o advento da Lei 9.624/1998, o que impediria a legalidade do ato nesse aspecto, o pagamento está amparado pela decisão do STF supramencionada.
64.2.	A despeito de o TCU não está diretamente submetido ao que foi decidido pelo Poder Judiciário, entende-se que deve ser respeitado as decisões do STF fixadas em regime de repercussão geral, uma vez que este Tribunal pode se autovincular ao precedente adotado pela Corte Maior. A respeito disso, trago aos autos trecho do voto do Ministro-Substituto Marcos Bemquerer proferido no âmbito do Acórdão 442/2020-TCU-Segunda Câmara, com argumentos para que este Tribunal se alinhe a essa decisão do STF supramencionada:
"31. Registro que o TCU, apesar de não estar diretamente submetido à processualística delineada no ordenamento jurídico para o Poder Judiciário, deve respeitar as decisões do STF fixadas em regime de repercussão geral, uma vez que esta Casa de Contas pode se autovincular ao precedente adotado pela àquela Corte Maior.
 32. Essa autovinculação reduz "incertezas" e "discricionariedades" no julgamento da matéria, com as seguintes benesses que destaco, sem a pretensão de ser exaustivo: a) evita disparidade de entendimentos acerca de um mesmo assunto; b) reduz o risco de litígios, haja vista a grande possibilidade de os interessados impetrarem mandamus no STF, ante o assentamento da questão naquele Pretório Excelso; c) elimina dúvida do jurisdicionado e notadamente dos órgãos e entidades que administram recursos humanos e concedem aposentadoria, porquanto o tema receberia tratamento uníssono tanto pelo Poder Judiciário quanto pelo TCU; d) acelera a capacidade de resposta desta Corte de Contas em processos que tratam do assunto; e) faz deferência ao princípio da isonomia e da proteção da confiança legítima, vertente subjetiva da segurança jurídica; f) observa o art. 926 do CPC ao dispor que "os tribunais devem uniformizar sua jurisprudência e mantê-la estável, íntegra e coerente", de aplicação subsidiária aos processos de contas, por força do que dispõe o art. 298 do RI/TCU; g) evita revisão de ofício por parte desta Casa de Contas.
 33. De ressaltar que o texto legal do art. 926 do CPC não pode ser interpretado de forma reducionista, fechada e em descompasso com a coesão e a coerência no direito. A exegese desaconselhável seria aquela em que esta Corte, por hipótese, deveria "manter a sua própria" jurisprudência, a qualquer custo, "estável, íntegra e coerente", sem observar o que decide uma Corte de vértice como o Supremo. Essa linha de raciocínio vai na contramão da estabilidade, da integralidade e da coerência, objetivos definidos pelo legislador.
34. Ao revés, creio que a interpretação do dispositivo legal (art. 926 do CPC) deve privilegiar a exegese que confere "unidade ao direito", como algo imprescindível para coerência da ordem jurídica, sem a qual não há segurança jurídica tampouco possibilidade de igualdade no e pelo direito.
35. Explica Luiz Guilherme Marinoni que a unidade do direito "reflete a coerência da ordem jurídica, viabilizando a previsibilidade e o tratamento uniforme de casos similares." (MARINONI, Luiz Guilherme. A ética dos precedentes - justificativa do novo CPC, São Paulo: RT, 2016, 2ª ed., p. 105) .
36. Quanto à coerência e à integridade no direito, Lenio Streck esclarece: " (...) haverá coerência se os mesmos preceitos e princípios que foram aplicados nas decisões o forem para os casos idênticos; mais do que isto, estará assegurada a integridade do direito a partir da força normativa da Constituição. A coerência assegura a igualdade, isto é, que os diversos casos terão a igual consideração por parte do Poder Judiciário. Isso somente pode ser alcançado através de um holismo interpretativo, constituído a partir de uma circularidade hermenêutica. Já a integridade é duplamente composta, conforme Dworkin: um princípio legislativo, que pede aos legisladores que tentem tornar o conjunto de leis moralmente coerente, e um princípio jurisdicional, que demanda que a lei, tanto quanto possível, seja vista como coerente nesse sentido. A integridade exige que os juízes construam seus argumentos de forma integrada ao conjunto do direito, constituindo uma garantia contra arbitrariedades interpretativas; coloca efetivos freios, através dessas comunidades de princípios, às atitudes solipsistas-voluntaristas. A integridade é antitética ao voluntarismo, do ativismo e da discricionariedade. Água e azeite." (STRECK, Lenio. Novo CPC terá mecanismos para combater decisionismos e arbitrariedades?, disponível em:) .
37. Dessa forma, para cumprir os comandos da estabilidade, da integridade e da coerência, consoante a previsão do CPC (art. 926) , esta Corte de Contas deve observar as decisões da Suprema Corte em Recurso Extraordinário com repercussão geral julgada, em deferência à "unidade ao direito" e à segurança jurídica, mediante exercício de autovinculação, conforme mencionei acima".
64.3.	Constata-se também que o Acórdão 501/2020-TCU-Primeira Câmara (Ministro-Relator Weder de Oliveira) foi no mesmo sentido de se alinhar à decisão do STF supramencionada.
64.4.	Assim, no caso concreto, por se tratar de decisão administrativa, entende-se deve ser determinado ao Gestor de Pessoal que promova o destaque da (s) parcela (s) de quintos incorporada (s) com amparo em funções comissionadas exercidas entre 8/4/1998 a 4/9/2001 e transforme-a (s) em "Parcela Compensatória" a ser absorvida por quaisquer reajustes futuros, consoante decidido pelo STF no RE 638.115/CE.
64.5.	Ainda sobre a vantagem de quintos/décimos, detectou-se outra impropriedade, conforme será explicado abaixo.
64.6.	Consoante consta no ato, há o pagamento de parcela compensatória, oriunda de quintos incorporados em razão da Função Técnica - FC-7 (sem designação formal) . Nesse caso, como a função foi exercida após o advento da Lei 9.624/1998, a despeito de estar obedecendo a orientação deste Tribunal no âmbito do Acórdão 2602/2013-TCU-Plenário (Ministro-Relator Raimundo Carreiro) , a ilegalidade persiste por se tratar de pagamento oriundo de função após o dia 8/4/1998 (vigência da Lei 9.624/1998) .
64.7.	Ademais, sobre os quintos pagos (resultante da transformação em parcela compensatória) , entende-se que há outra irregularidade, conforme será explicado abaixo.
64.8	Segundo consta no ato, há o pagamento de 8/10 da FC-7 e 2/10 da FC-6, totalizando 10/10 ou 5/5 a título de incorporação de quintos/décimos, acrescido de, no mínimo, 2/10 de FC-7 oriunda da Função Técnica, que foi transformada em parcela compensatória. 
64.9.	Nesse caso, considerando a parcela compensatória, constata-se que o interessado está percebendo, a título de quintos/décimos, mais que 10/10 (dez décimos) ou 5/5 (cinco quintos) , situação vedada pelo art. 3º da Lei 8.911/1994.
64.10.	Entende-se, no caso concreto, que o Gestor de Pessoal do Senado Federal equivocou-se quanto ao cumprimento do Acórdão 2602/2013-TCU-Plenário, pois, ao mesmo tempo em que transformou em parcela compensatória os quintos incorporados oriundos da função de Analista Legislativo, promoveu incorporação de novas parcelas de quintos oriunda de novas funções comissionadas visando compensar a fração de quintos de Analista Legislativo que foi transformada em parcela compensatória.
64.11	Esse procedimento não haveria qualquer problema se já houvesse a absorção integral da parcela compensatória, pois nesse caso o Gestor de Pessoal estaria substituindo uma parcela de quintos irregular por outra regular.
64.12	Todavia, ao manter a parcela compensatória (oriunda de quintos da função de Analista Legislativo) , e acrescer novas parcelas de quintos, o Gestor de Pessoal estaria violando o art. 3º da Lei 8.91181994, que permite a incorporação de, no máximo, 5/5 (cinco quintos) .
64.13	Assim, no caso concreto, em vez de promover a absorção da parcela compensatória, o Gestor de Pessoal acabou em favorecer o servidor, visto que acresceu novas parcelas de quintos, sem que haja a absorção integral dos quintos incorporados em razão da função de Analista Legislativo (que foi transformada em parcela compensatória) .
64.14	Nesse caso, entende-se que não houve o exato cumprimento do Acórdão 2602/2013-TCU-Plenário, bem como do art. 3º da Lei 8.911/1994. Em virtude disso, propõe-se que seja determinado a instauração, no âmbito deste Tribunal, de Tomada de Contas Especial visando apurar os valores indevidamente pagos, assim como responsabilização de todos os agentes públicos que assinaram o processo administrativo que culminou na incorporação de quintos, sem que haja a absorção integral da parcela compensatória determinada pelo Acórdão 2602/2013-TCU-Plenário.
64.15	Sobre a vantagem de "opção", entende-se que sua concessão foi indevida, visto que proporcionou acréscimo aos proventos de aposentadoria em relação a última remuneração, assim como em virtude de não haver incidência de contribuição previdenciária na atividade, resultando em descumprimento do disposto no art. 40, caput e § 2º, da Constituição Federal, com redação dada pela Emenda Constitucional 20/1998.
64.16.	Ao emitir seu parecer pela ilegalidade do ato, o Controle Interno apresentou a seguinte justificativa:
"A incorporação de quintos/décimos (VPNI) deixou de observar a data-limite de 8/4/1998 (publicação da Lei n° 9.624/1998) , considerados o Recurso Extraordinário STF 638.115/CE e os Acórdãos TCU nos 5.753/2016 e 6.829/2017, ambos da 1ª Câmara e 7.193/2017, da 2ª Câmara. Segundo os Esclarecimentos do Gestor de Pessoal, a Função Técnica FC-7 foi transformada em parcela compensatória para atender ao Acórdão 2602/2013-TCU-Plenário. Contudo, a concessão de tal função deveu-se ao Ato da Comissão Diretora n° 2/1998, publicado no BAP n° 1639 (suplementar) , de 17/03/1998, que considerou o período de incorporação da VPNI de 1°/07/1994 a 11/11/1997, sem o efetivo exercício ou designação, em violação ao art. 62 da Lei n° 8.112/1990. Entende-se que a transformação em parcela compensatória não é suficiente para sanear a ilegalidade apontada. Os Acórdãos n° 7.777/2014 e n° 2.180/2015, ambos da 2ª Câmara do TCU, específicos de averbação de tempo de serviço prestado ao ITA, condicionam: O que caracteriza o tempo de serviço do aluno-aprendiz não é o recebimento de alimentação, fardamento, material escolar ou mesmo de um auxílio financeiro, mas sim a execução de atividades com vista a atender encomendas de terceiros e Que admite a utilização de tempo obtido como aluno desse Instituto, desde que o aluno tenha optado pela carreira militar. O tempo de serviço de aluno-aprendiz do ITA foi averbado, apenas para aposentadoria e disponibilidade, por força da Sentença, de 15/5/2008, no Processo n° 2007.61.03.009071-0, 3ª Vara Federal de São José dos Campos 3ª Subseção Judiciária do Estado de São Paulo, que condenou o INSS a averbar como tempo efetivo de serviço, o período de 8/3/1976 a 12/12/1980, na condição de aluno-aprendiz do ITA. Ademais, a Decisão n° 7983/2011, de 10/12/2010, na Apelação/Reexame Necessário n° 0009071-84.2007.4.03.6103/SP, Tribunal Regional Federal da 3ª Região, Processo n° 2007.61.03.009071- 0/SP, manteve a decisão de averbação".
64.17.	Especificamente sobre a averbação do tempo de aluno-aprendiz, o entendimento deste Tribunal está expresso no Acórdão 2024/2005-TCU-Plenário (Ministro-Relator Lincoln Magalhães da Rocha) , cujos ditames eram os seguintes:
9.3. determinar à Secretaria Federal de Controle Interno que oriente as diversas escolas federais de ensino profissionalizante no sentido de que:
9.3.1. a emissão de certidão de tempo de serviço de aluno-aprendiz deve estar baseada em documentos que comprovem o labor do então estudante na execução de encomendas recebidas pela escola e deve expressamente mencionar o período trabalhado, bem assim a remuneração percebida;
9.3.2. a simples percepção de auxílio financeiro ou em bens não é condição suficiente para caracterizar a condição de aluno-aprendiz, uma vez que pode resultar da concessão de bolsas de estudo ou de subsídios diversos concedidos aos alunos;
9.3.3. as certidões emitidas devem considerar apenas os períodos nos quais os alunos efetivamente laboraram, ou seja, indevido o cômputo do período de férias escolares;
9.3.4. não se admite a existência de aluno-aprendiz para as séries iniciais anteriormente à edição da Lei n.º 3.552, de 16 de janeiro de 1959, a teor do art. 4º do Decreto-lei n.º 8.590, de 8 de janeiro de 1946.
64.18.	Ao analisar os documentos apresentados na peça 4, constata-se que o Senado Federal averbou o tempo de aluno-aprendiz com base em certidão emitida pelo Instituto Nacional do Seguro Social - INSS que por sua vez fez constar esse tempo de serviço prestado no período de 8/3/1976 a 12/12/1980 junto ao Instituto Tecnológico de Aeronáutica - ITA em virtude de decisão judicial proferida nos autos da Ação Ordinária 2007.61.03.009071-0 pela 3ª Vara Federal da Seção Judiciária do Estado de São Paulo. Essa decisão transitou em julgado em 25/2/2011.
64.19.	Nesse caso, como a certidão emitida pelo ITA que comprova o tempo de aluno-aprendiz não foi encaminhada pela Unidade Jurisdicionada não é possível averiguar o atendimento dos requisitos do citado Acórdão 2024/2005-TCU-Plenário. Todavia, ao menos um item é possível afirmar que não foi atendido. Trata-se do subitem 9.3.3 acima, pois a averbação do período de 8/3/1976 a 12/12/1980 comprova que não houve a dedução das férias escolares.
64.20.	Entretanto, como o interessado está amparado por decisão judicial transitada em julgado, entende-se que não cabe a este Tribunal efetivar determinações à Unidade Jurisdicionada para retirar esse tempo de aluno-aprendiz para fins de aposentadoria, mas tão somente considerar sua averbação ilegal, em face do não atendimento de todos os requisitos do Acórdão 2024/2005-TCU-Plenário.
65.	Por fim, vale destacar que o aludido ato deu entrada neste Tribunal há menos de cinco anos, não sendo aplicável, portanto, o procedimento de contraditório e ampla defesa determinado pelo Acórdão 587/2011-TCU-Plenário.
CONCLUSÃO 
66.	A abrangência e a profundidade das verificações levadas a efeito fundamentam convicção de que o ato de aposentadoria deve ser apreciado pela ilegalidade pelos seguintes motivos:
	a) não implemento dos requisitos para a aposentadoria, uma vez que a averbação e contatam ponderada do tempo de serviço prestado em condições insalubres não atendeu aos requisitos dos Acórdãos 2008/2006 e 911/2014, ambos do Plenário deste Tribunal;
	b) concessão da vantagem de opção que trata o art. 2º da Lei 8.911/1994, o que proporcionou um acréscimo aos proventos de aposentadoria em relação a última remuneração da atividade, assim como em virtude de não haver incidência de contribuição previdenciária na atividade, resultando em descumprimento do disposto no art. 40, caput e § 2º, da Constituição Federal, com redação dada pela Emenda Constitucional 20/1998;
	c) concessão da vantagem de quintos (inclusive parcela compensatória) em razão do exercício de funções comissionadas após o advento da Lei 9.624/1998;
	d) incorporação da vantagem de quintos/décimos (inclusive parcela compensatória) em quantidade superior que o limite de 10/10 (dez décimos) ou 5/5 (cinco quintos) , situação essa vedada pelo art. 3º da Lei 8.911/1994;
	e) averbação para fins de aposentadoria de tempo de serviço prestado na condição de aluno-aprendiz sem atendimento de todos os requisitos do Acórdão 2024/2005-TCU-Plenário
67.	Em razão do que foi decidido pelo STF no RE 638.115/CE, será proposta determinação ao Gestor de Pessoal que promova o destaque da (s) parcela (s) de quintos incorporada (s) com amparo em funções comissionadas exercidas entre 8/4/1998 a 4/9/2001 e transforme-a (s) em "Parcela Compensatória" a ser absorvida por quaisquer reajustes futuros.
68	Por fim, entende-se que não houve o exato cumprimento do Acórdão 2602/2013-TCU-Plenário, bem como do art. 3º da Lei 8.911/1994. Em virtude disso, propõe-se que seja determinado a instauração, no âmbito deste Tribunal, de Tomada de Contas Especial visando apurar os valores indevidamente pagos, assim como responsabilização de todos os agentes públicos que assinaram o processo administrativo que culminou na incorporação de quintos, sem que haja a absorção integral da parcela compensatória determinada pelo Acórdão 2602/2013-TCU-Plenário.
PROPOSTA DE ENCAMINHAMENTO 
69.	Ante o exposto, com fundamento nos arts. 71, inciso III, da Constituição Federal, 1o, inciso V, e 39, inciso II, da Lei 8.443/1992 e 260, § 1o, do Regimento Interno do Tribunal de Contas da União, propõe-se:
a)  considerar ilegal e negar o registro do ato constante do presente processo.
b) determinar a SEFIP que instaure, no prazo de 30 (trinta) dias, em processo autônomo, Tomada de Contas Especial visando apurar os valores indevidamente pagos, assim como responsabilização de todos os agentes públicos que assinaram o processo administrativo que culminou na incorporação de quintos, sem que haja a absorção integral da parcela compensatória determinada pelo Acórdão 2602/2013-TCU-Plenário;
c) determinar, com fundamento no art. 4º, inciso I, da Resolução TCU 315/2020, ao Senado Federal que:
c.1) oriente o Senhor ROBSON AURÉLIO NERI que a averbação e contagem ponderada do tempo de serviço prestado em condições insalubres não atendeu aos requisitos dos Acórdãos 2008/2006 e 911/2014, ambos do Plenário deste Tribunal. Em razão disso ele não implementou os requisitos da aposentadoria, devendo retornar à atividade.
c.2) faça cessar, com base no art. 262, caput, do Regimento Interno do TCU, c/c art. 19, inciso II, da IN TCU 78/2018, o pagamento da vantagem de opção que trata o art. 2º da Lei 8.911/1994, no prazo 15 (quinze) dias, contados a partir da ciência desta deliberação, sujeitando-se a autoridade administrativa omissa à responsabilidade solidária, uma vez que o seu pagamento viola o art. 40, caput e § 2º, da Constituição Federal, com redação dada pela Emenda Constitucional 20/1998;
c.3) faça cessar, com base no art. 262, caput, do Regimento Interno do TCU, c/c art. 19, inciso II, da IN TCU 78/2018, o pagamento da Parcela Compensatória (oriunda de quintos/décimos incorporados da função de Analista Legislativo) , no prazo 15 (quinze) dias, contados a partir da ciência desta deliberação, sujeitando-se a autoridade administrativa omissa à responsabilidade solidária, uma vez que o seu pagamento cumulativo com a incorporação de 5/5 (cinco quintos) de outras funções comissionadas viola o exato cumprimento do Acórdão 2602/2013-TCU-Plenário, bem como do art. 3º da Lei 8.911/1994;
c.4) promova, no prazo de 30 (trinta) dias, o destaque da (s) parcela (s) de quintos incorporada (s) com amparo em funções comissionadas exercidas entre 8/4/1998 a 4/9/2001 e transforme-a (s) em "Parcela Compensatória" a ser absorvida por quaisquer reajustes futuros, consoante decidido pelo STF no RE 638.115/CE;
c.5) comunique o interessado do teor desta decisão, no prazo de 30 (trinta) dias, alertando-o de que o efeito suspensivo proveniente da interposição de eventuais recursos não o exime da devolução dos valores percebidos indevidamente após a respectiva notificação, caso os recursos não sejam providos;
c.6) no prazo de 30 (trinta) dias, contados da ciência da decisão, envie a este Tribunal documentos comprobatórios de que o interessado está ciente do julgamento deste Tribunal."
É o relatório.

não há.

Procurador Sérgio Ricardo Costa Caribé.

APOSENTADORIA. AVERBAÇÃO IRREGULAR TEMPO DE SERVIÇO CALCULADO DE FORMA PONDERADA. TEMPO INSUFICIENTE PARA APOSENTADORIA. AVERBAÇÃO DE TEMPO DE SERVIÇO PRESTADO NA CONDIÇÃO DE ALUNO-APRENDIZ SEM ATENDIMENTO DE TODOS OS REQUISITOS DO ACÓRDÃO 2024/2005-TCU-PLENÁRIO. VANTAGEM IRREGULAR DENOMINADA "OPÇÃO". ACÓRDÃO 1599/2019-TCU-PLENÁRIO. EC 20/1998. ACRÉSCIMO AOS PROVENTOS DE APOSENTADORIA EM RELAÇÃO À ÚLTIMA REMUNERAÇÃO CONTRIBUTIVA DA ATIVIDADE. DESCUMPRIMENTO DO DISPOSTO NO ART. 40, CAPUT E § 2º, DA CFB/1988. INCORPORAÇÃO DE QUINTOS DE FUNÇÕES COMISSIONADAS EXERCIDAS EM PERÍODOS POSTERIORES À VIGÊNCIA DA LEI 9.624/1998. PERCEPÇÃO DE MAIS DE 10/10 OU 5/5 DA PARCELA DE "QUINTOS". VIOLAÇÃO AO ART. 3º DA LEI 8.911/1994 E ACÓRDÃO 2602/2013-TCU-PLENÁRIO. ADEQUAÇÃO À MODULAÇÃO DO STF NO RE 638.115/CE. SÚMULA 106. ILEGALIDADE DO ATO. DETERMINAÇÕES. CIÊNCIA.

APOSENTADORIA (APOS)

Secretaria de Fiscalização de Integridade de Atos e Pagamentos de Pessoal e de Benefícios Sociais (Sefip).

Trata-se de ato de concessão inicial de aposentadoria ao Sr. Robson Aurélio Neri, emitido pelo Senado Federal (SF) .
A Secretaria de Fiscalização de Integridade de Atos e Pagamentos de Pessoal e de Benefícios Sociais (Sefip) , acompanhada pelo MP/TCU, propõe a ilegalidade do ato em análise, em razão das seguintes irregularidades:
"a) não implemento dos requisitos para a aposentadoria, uma vez que a averbação e contatam ponderada do tempo de serviço prestado em condições insalubres não atendeu aos requisitos dos Acórdãos 2008/2006 e 911/2014, ambos do Plenário deste Tribunal;
b) concessão da vantagem de opção que trata o art. 2º da Lei 8.911/1994, o que proporcionou um acréscimo aos proventos de aposentadoria em relação a última remuneração da atividade, assim como em virtude de não haver incidência de contribuição previdenciária na atividade, resultando em descumprimento do disposto no art. 40, caput e § 2º, da Constituição Federal, com redação dada pela Emenda Constitucional 20/1998;
c) concessão da vantagem de quintos (inclusive parcela compensatória) em razão do exercício de funções comissionadas após o advento da Lei 9.624/1998;
d) incorporação da vantagem de quintos/décimos (inclusive parcela compensatória) em quantidade superior que o limite de 10/10 (dez décimos) ou 5/5 (cinco quintos) , situação essa vedada pelo art. 3º da Lei 8.911/1994;
e) averbação para fins de aposentadoria de tempo de serviço prestado na condição de aluno-aprendiz sem atendimento de todos os requisitos do Acórdão 2024/2005-TCU-Plenário."
Diante da exclusão de tempos de serviço resultar na não implementação dos requisitos para aposentadoria, a Sefip pugna para que o interessado retorne à ativa. 
Ademais, ressaltando que consta do ato "o pagamento de 8/10 da FC-7 e 2/10 da FC-6, totalizando 10/10 ou 5/5 a título de incorporação de quintos/décimos, acrescido de, no mínimo, 2/10 de FC-7 oriunda da Função Técnica, que foi transformada em parcela compensatória", aduz que "o Gestor de Pessoal do Senado Federal equivocou-se quanto ao cumprimento do Acórdão 2602/2013-TCU-Plenário, pois, ao mesmo tempo em que transformou em parcela compensatória os quintos incorporados oriundos da função de Técnico Legislativo, promoveu incorporação de novas parcelas de quintos oriunda de novas funções comissionadas visando compensar a fração de quintos de Técnico Legislativo que foi transformada em parcela compensatória".
Nesse sentido, a Sefip entende "que não houve o exato cumprimento do Acórdão 2602/2013-TCU-Plenário, bem como do art. 3º da Lei 8.911/1994. Em virtude disso, propõe-se que seja determinado a instauração, no âmbito deste Tribunal, de Tomada de Contas Especial visando apurar os valores indevidamente pagos, assim como responsabilização de todos os agentes públicos que assinaram o processo administrativo que culminou na incorporação de quintos, sem que haja a absorção integral da parcela compensatória determinada pelo Acórdão 2602/2013-TCU-Plenário".
Acolho as análises empreendidas pela unidade instrutiva especializada, que contou com a anuência do Ministério Público de Contas, acerca das referidas irregularidades, as quais incorporo às minhas razões de decidir.
II
No tocante ao tempo de aluno-aprendiz, prestado no período de 8/3/1976 a 12/12/1980 junto ao Instituto Tecnológico de Aeronáutica (ITA) , em razão de ter sido averbado em virtude de decisão judicial (ação ordinária 2007.61.03.009071-0, 3ª Vara Federal da Seção Judiciária do Estado de São Paulo, transitada em julgado) , não há como determinar sua exclusão para fins de cômputo para aposentadoria, mas, apenas considerar sua averbação ilegal, em face do não atendimento de todos os requisitos do Acórdão 2024/2005-TCU-Plenário, com afirmado pela Sefip.
Acerca da contagem temporada de tempo insalubre do interessado, o Senado Federal, em resposta à diligência, informou que foi oriunda de averbação de tempo de serviço prestado pelo interessado na Agência Brasileira de Inteligência, conforme documentos encaminhados (peça 7) . 
Segundo tal documentação, de acordo com os decretos 72.771/1972 e 83.080/1984, foi averbado para fins somente de aposentadoria e disponibilidade o período de 14/4/1981 a 8/9/1986, exercido sob o regime celetista, "decorrente de atividade insalubre, observada a redação dada pela Orientação Normativa nº 007/2007, oriunda da Secretaria de Recursos Humanos do Ministério do Planejamento, Orçamento e Gestão" (peça 7, p. 9) .
Todavia, não consta nos autos laudo pericial que atestasse as condições insalubres do local de trabalho.
Antes do advento do Regime Jurídico Único, o entendimento deste Tribunal firmado no Acórdão 2008/2006-TCU-Plenário (ministro-relator Walton Alencar Rodrigues) é no sentido de ser possível a contagem de tempo de serviço para concessão de aposentadoria estatutária com o aproveitamento de tempo especial prestado sob condições insalubres, perigosas ou penosas.
Portanto, o servidor público que exerceu, como celetista, no serviço público, atividades insalubres, penosas ou perigosas, em período anterior à vigência da Lei 8.112/90, tem direito à contagem especial de tempo de serviço para efeito de aposentadoria.
Além disso, por intermédio do Acórdão 911/2014-TCU-Plenário - TCU, de relatoria do ministro Benjamin Zymler, este Tribunal deixou assente que, mesmo observando os parâmetros do Acórdão 2008/2006-TCU-Plenário, a contagem especial de tempo prestado em condições insalubres para servidores ocupantes de cargos de natureza estritamente administrativa somente poderá ocorrer se estiver efetivamente demonstrada a existência de risco ou de agentes nocivos à saúde no local de trabalho, devidamente atestado por laudo pericial.
Apenas a título de racionalidade administrativa, esta Corte de Contas tem aceitado, sem necessidade de comprovação, a averbação do tempo de atividade insalubre realizada de ofício pelo órgão de origem em relação a cargos cujo exercício, presume-se, envolve atividades de risco para a higidez física, como no caso dos servidores que trabalham na área de saúde a exemplo dos médicos, odontólogos, auxiliares de enfermagem e agentes de saúde pública, conforme dito pelo ministro-relator no voto condutor do Acórdão 911/2014-TCU-Plenário.
Assim, o período de 2 anos e 59 dias computados de forma ponderada deve ser desconsiderado, o que implica a insuficiência de tempo total para fins de aposentadoria do interessado, de acordo com o fundamento legal utilizado, proventos integrais, calculados com base na última remuneração do cargo em que se deu a aposentadoria (art. 3º da Emenda Constitucional 47/2005) .
Nessas condições, na data de sua inativação, em 24/12/2015, o Sr. Robson Aurélio Neri, que ingressou no serviço público antes de 31/12/2003 (EC 41/2003) , e estava com 57 anos e contava com 35 anos, 10 meses e 27 dias de tempo total, não reunia as exigências mínimas para se enquadrar nas hipóteses possíveis à época, para se aposentar.
Não alcançara idade mínima de 60 anos exigida pelo art. 40, §1º, III, alínea "a", com proventos integrais, ou pela alínea "b", do mesmo dispositivo, que exigia 65 anos mínimos, com proventos proporcionais.
Não tinha idade mínima de 60 anos exigida pelo art. 6º da EC 41/2003, note-se que não existia a previsão de proventos proporcionais com esse fundamento.
A soma da sua idade e de seu tempo de contribuição não atingia o mínimo equivalente a 95, a partir da leitura do inc. III, do art. 3º da EC 47/2005, para se aposentar com base nesse dispositivo.
A respeito da parcela "opção, por meio do Acórdão 1599/2019-TCU-Plenário, este Tribunal fixou entendimento:
"9.4. (...) de que é vedado o pagamento das vantagens oriundas do art. 193 da Lei 8.112/1990, inclusive o pagamento parcial da remuneração do cargo em comissão ('opção') , aos servidores que implementaram os requisitos de aposentadoria após 16/12/1998, data de publicação da Emenda Constitucional 20, que limitou o valor dos proventos à remuneração do cargo efetivo no qual se deu a aposentadoria."
O ato de aposentadoria em exame, com vigência a partir de 24/12/2015, contém a rubrica denominada "opção", o que resulta em proventos de aposentadoria maiores do que a última remuneração contributiva do servidor quando em atividade, resultando no descumprimento do disposto no art. 40, caput e § 2º, da Constituição Federal, com redação dada pela Emenda Constitucional 20/1998, o que leva à ilegalidade da aposentadoria do inativo.
Por outro lado, a incorporação de "quintos" prevista no art. 62 da Lei 8.112/1990 está limitada à data de 8/4/1998, quando foi publicada a Lei 9.624/1998.
A controvérsia acerca da incorporação ou não de parcelas referentes às funções exercidas no período compreendido de 8/4/1998 e 4/9/2001 foi definitivamente resolvida pelo Supremo Tribunal Federal no RE 638.115/CE (repercussão geral reconhecida, tese 395) :
"Tema: 395 - Incorporação de quintos decorrentes do exercício de funções comissionadas e/ou gratificadas.
Tese: Ofende o princípio da legalidade a decisão que concede a incorporação de quintos pelo exercício de função comissionada no período de 8/4/1998 até 4/9/2001, ante a carência de fundamento legal. Obs: Redação da tese aprovada nos termos do item 2 da Ata da 12ª Sessão Administrativa do STF, realizada em 09/12/2015. "
O STF modulou os efeitos da decisão nos seguintes termos:
"Inicialmente, o Tribunal, por maioria, resolvendo questão de ordem suscitada pelo Ministro Dias Toffoli (Presidente) , deliberou que, para a modulação dos efeitos de decisão em julgamento de recursos extraordinários repetitivos, com repercussão geral, nos quais não tenha havido declaração de inconstitucionalidade de ato normativo, é suficiente o quórum de maioria absoluta dos membros do Supremo Tribunal Federal, vencido o Ministro Marco Aurélio, que diverge quanto à formulação da questão de ordem e quanto ao seu mérito. Votaram na questão de ordem os Ministros Luiz Fux e Roberto Barroso. Na sequência, o Ministro Dias Toffoli (Presidente) proclamou o resultado do julgamento deste recurso, ocorrido na sessão virtual de 11.10.2019 a 17.10.2019: 'O Tribunal, por maioria, acolheu parcialmente os embargos de declaração, com efeitos infringentes, para reconhecer indevida a cessação imediata do pagamento dos quintos quando fundado em decisão judicial transitada em julgado, vencida a Ministra Rosa Weber, que rejeitava os embargos. No ponto relativo ao recebimento dos quintos em virtude de decisões administrativas, o Tribunal, em razão de voto médio, rejeitou os embargos e, reconhecendo a ilegitimidade do pagamento dos quintos, modulou os efeitos da decisão de modo que aqueles que continuam recebendo até a presente data em razão de decisão administrativa tenham o pagamento mantido até sua absorção integral por quaisquer reajustes futuros concedidos aos servidores. Os Ministros Ricardo Lewandowski e Celso de Mello proviam os embargos de declaração e modulavam os efeitos da decisão em maior extensão. Ficaram vencidos, nesse ponto, os Ministros Marco Aurélio e Rosa Weber. Por fim, o Tribunal, por maioria, também modulou os efeitos da decisão de mérito do recurso, de modo a garantir que aqueles que continuam recebendo os quintos até a presente data por força de decisão judicial sem trânsito em julgado tenham o pagamento mantido até sua absorção integral por quaisquer reajustes futuros concedidos aos servidores, vencidos os Ministros Marco Aurélio e Rosa Weber. Tudo nos termos do voto do Relator. Afirmaram suspeição os Ministros Luiz Fux e Roberto Barroso'. Ausente, justificadamente, nesta assentada, o Ministro Celso de Mello. Plenário, 18.12.2019."
No campo "discriminação dos tempos em funções comissionadas" (peça 2, p. 4) , consta que o interessado ocupou funções comissionadas em períodos após a data de 8/4/1998, cujas parcelas foram incorporadas aos seus proventos.
Além do mais, como esclarecido pela Sefip, consta do ato um acréscimo de, no mínimo, 2/10 de FC-7 (função técnica sem designação formal) transformada em parcela compensatória, sem que houvesse a sua devida absorção integral determinada pelo Acórdão 2602/2013-TCU-Plenário, o que acarretou sobreposição ao limite estabelecido no art. 3º da Lei 8.911/1994 de incorporação máxima de 10/10 (dez décimos) ou 5/5 (cinco quintos) de funções exercidas.
A esse respeito, ao apreciar auditoria com o objetivo de verificar a legalidade dos valores constantes na folha de pagamento do Senado Federal, o Tribunal determinou à Administração do Senado Federal, por meio do item 9.2.3. do Acórdão 2602/2013-TCU-Plenário (em sessão de 25/9/2013) , que adotasse:
" (...) as medidas administrativas cabíveis, visando a transformar a parcela referente ao pagamento da incorporação de quintos de FC e a vantagem prevista no art. 193 da Lei 8.112/1990 (FC/opção) concedidas a todos os servidores do Senado Federal (Consultores Legislativos, Consultores de Orçamentos, Advogados, Analistas Legislativos, Técnicos Legislativos e Auxiliares Legislativos) , em especial os Consultores Legislativos relacionados nas fls. 169 a 171 do Anexo 2, até mesmo os aposentados, sem que tenham sido formalmente designados para o exercício de função comissionada de direção, chefia ou assessoramento, em desconformidade com os artigos 62 e 62-A da Lei 8.112/1990, 3º da Lei 8.911/1994, e 15 da Lei 9.527/1997, em parcela compensatória passível de atualização pelos índices gerais de reajuste aplicáveis às remunerações dos servidores públicos, a ser absorvida por ocasião: do desenvolvimento no cargo ou na carreira por progressão ou promoção, ordinária ou extraordinária; da reorganização ou da reestruturação dos cargos e da carreira ou das remunerações; da concessão de reajuste ou vantagem de qualquer natureza".
Evidencia-se, portanto, que já havia mais de 2 (dois) anos da data de prolação do acórdão, 25/9/2013, até o início da vigência da aposentadoria em exame, 24/12/2015. Ou seja, não havia razão para que não tivesse sido respeitada a determinação proferida no Acórdão 2602/2013-TCU-Plenário, o que poderia ensejar a instauração de tomada de contas especial (TCE) , conforme proposto pela Sefip.
Porém, em sessão plenária de 20/5/2020, apreciando relatório de inspeção no Senado Federal, realizada no período de 10/6/2019 a 7/2/2020, o Tribunal exarou o Acórdão 1255/2020-TCU-Plenário, no qual considerou cumpridas as determinações expedidas por meio do Acórdão 2602/2013-TCU-Plenário.
Para tanto, o ministro-substituto Marcos Bemquerer Costa se baseou nas conclusões da Sefip, transcritas da seguinte maneira, no relatório que sustentou seu voto:
"8.	A Sefip analisou uma a uma as determinações e a recomendação dirigidas ao Senado Federal, conforme sintetizo a seguir:
 (...) 
8.3. subitem 9.2.3: a) parecer da Advocacia do Senado concluiu que "a designação formal não convalida a ilegalidade decorrente das atribuições da FC inerente [que] não corresponderem a funções de direção, chefia ou assessoramento" e que seria necessário observar "se as funções incorporadas atendiam às atribuições de direção, chefia e assessoramento, em observância ao art. 62 da Lei 8.112/1990"; b) a administração do Senado identificou "rol de funções inerentes, com característica de parcela remuneratória de natureza permanente, além do critério da falta de designação formal", com extensa análise sobre as atribuições das funções comissionadas; c) a partir dessas balizas, foram estabelecidos o rol de funções incorporadas indevidamente e os procedimentos necessários para regularização dos casos identificados; d) nos processos relativos a cada servidor, a administração recompôs a situação individual da Vantagem Pessoal Nominalmente Identificada - VPNI referente a quintos/décimos, a fim de verificar qual seria a real composição, desconsiderando os períodos de função inerente ao cargo; e) não há reparos a fazer nos cálculos realizados pelo Senado Federal para a absorção das vantagens concedidas sem amparo legal; f) sobre as razões apresentadas na peça 152 do TC-Processo 019.100/2009-4, objeto da determinação do Ministro-Substituto Marcos Bemquerer, esclarece-se que: i) os critérios adotados no Despacho 1.818/2018-DGER/SF (retificado pelo Despacho 2.343/2018-DGER) estão em conformidade com o prescrito no subitem 9.2.3 do Acórdão 2602/2013-TCU-Plenário; ii) ao aplicar a decisão desta Corte, a Diretoria-Geral do Senado buscou a interpretação mais assertiva do conteúdo do referido dispositivo e está cumprindo integralmente o comando do Tribunal, tendo incluído no procedimento outras vantagens que foram concedidas sem amparo legal, conforme decisão interna daquela Casa Legislativa; e iii) não se constatou qualquer extrapolação no cumprimento de determinação do Tribunal; e g) determinação atendida; 
 (...) 
9.	Ao fim de seu arrazoado, a equipe de inspeção e o escalão dirigente da Sefip sugeriram ao Tribunal considerar cumpridas as determinações constantes do Acórdão 2602/2013-TCU-Plenário, determinando-se o apensamento definitivo deste processo ao TC-Processo 019.100/2009-4, conforme previsto no art. 169, inciso I e § 2º, do Regimento Interno/TCU."
Assim, a Sefip deve, por precaução, avaliar se o caso aqui em exame se enquadra nas suas próprias conclusões, as quais foram utilizadas como fundamento para a prolação do Acórdão 1255/2020-TCU-Plenário.
Feitas essas considerações, desconsiderado o tempo de serviço contado ponderadamente e averbado, o que fulmina a aposentadoria de Robson Aurélio Neri, o ato acostado à peça 8 deve ser considerado ilegal, e determinado ao Senado Federal que (i) esclareça ao interessado que ele não implementou os requisitos da aposentadoria, devendo retornar à atividade; (ii) suprima a vantagem denominada "opção"; e (iii) adeque a parcela referente a "quintos" aos limites de incorporação estabelecidos no art. 3º da Lei 8.911/1994, com a absorção integral da parcela compensatória relativa a função de técnico legislativo - FC-7 como determinado pelo Acórdão 2602/2013-TCU-Plenário, e à modulação do STF no RE 638.115/CE acima referenciada.
Diante do exposto, manifesto-me pela aprovação do acórdão que ora submeto à apreciação deste Colegiado.
TCU, Sala das Sessões Ministro Luciano Brandão Alves de Souza, em 18 de maio de 2021.
Weder de Oliveira 
Relator